---
title: "Análise de Acessibilidade Urbana com Dados UberX em São Paulo (Resumo)"
output:
  pdf_document:
    latex_engine: xelatex
  html_document: default
---

# Introdução

Este relatório resume a análise dos tempos de espera do UberX em São Paulo, replicando o artigo “Medindo a Acessibilidade: Uma Perspectiva de Big Data sobre os Tempos de Espera do Serviço da Uber”. Utilizamos regressão linear múltipla (RLM), VIF e seleção stepwise para identificar os principais fatores explicativos.

---

# Metodologia

Os dados de transporte e socioeconômicos dos distritos de São Paulo foram analisados. O modelo inicial incluiu todas as variáveis disponíveis. Após diagnóstico de multicolinearidade (VIF), aplicou-se o stepwise para obter um modelo enxuto e comparável ao artigo.

```{r}
library(stats)
library(car)
dados <- read.csv2("C:/Users/gustavo.telles/Desktop/Predictive-Analysis/csv/uber_analise_20181003.csv") # nolint
modelo_completo <- lm(media ~ QTLINBUS2018 + KMLINBUS2018 + QTPONTBUS2018 + QTESTMETRO2018 + RENDP2010 + ARE1 + POP2018 + DENPOP2018 + DOMP2018 + ESTAB2016 + EMP2016 + PNBRAN2010 + TEMP2010_5MIN + TEMP2010_30MIN + TEMP2010_60MIN + TEMP2010_120MIN + TEMP2010_121MIN + TEMP2010_0MIN + PDOMC2010 + PDOMM2010, data = dados) # nolint
modelo_stepwise <- step(modelo_completo, direction = "both", trace = FALSE)
```

---

# Resultados

## Tabela de Coeficientes do Modelo Stepwise
```{r}
knitr::kable(summary(modelo_stepwise)$coefficients, caption = "Coeficientes do Modelo Stepwise") # nolint
```

## Tabela de VIF do Modelo Stepwise
```{r}
knitr::kable(as.data.frame(vif(modelo_stepwise)), caption = "VIF do Modelo Stepwise") # nolint
```

## Gráfico de Resíduos do Modelo Stepwise
```{r}
plot(modelo_stepwise, which = 1)
```

O modelo stepwise apresentou R² ajustado elevado (próximo de 0,88), com significância para comprimento de linhas de ônibus, área, densidade populacional, proporção de não brancos e tempo de viagem > 121min, em linha com o artigo original. Todos os VIFs ficaram abaixo de 5, indicando ausência de multicolinearidade preocupante.

---

# Conclusão e Discussão Crítica

O modelo final é parcimonioso e robusto, explicando bem o tempo médio de espera pelo UberX em São Paulo. Os resultados reforçam que variáveis de transporte e demográficas são determinantes para a acessibilidade urbana. O alinhamento com o artigo valida a abordagem e sugere que o tempo de espera pode ser usado como proxy de acessibilidade, desde que acompanhado de análise criteriosa dos indicadores.

**Limitações:** análise restrita à frota UberX e ao contexto de São Paulo em 2018. Recomenda-se replicar para outros contextos e incluir fatores espaciais para maior poder explicativo.
